臺灣高等法院刑事判決
109年度上訴字第3535號
上  訴  人  
即  被  告  楊佑竹




選任辯護人  王朝正律師(法扶律師)          
上列上訴人即被告因毒品危害防制條例等案件，不服臺灣新北地
方法院109年度訴字第226號，中華民國109年8月12日第一審判決
（起訴案號：臺灣新北地方檢察署108年度偵字第26472、36490
號），提起上訴，本院判決如下：
    主  文
上訴駁回。
    事  實
一、楊佑竹明知甲基安非他命係毒品危害防制條例第2條第2項第
    2款所列之第二級毒品，依法不得持有、販賣，竟為下列行
    為：
  ㈠楊佑竹原先於民國108年5月底，以新臺幣（下同）1萬元之價
    格販售第二級毒品甲基安非他命5公克與郭信佑並交付（未
    經檢察官起訴，非在本件審理範圍）後，因郭信佑認楊佑竹
    交付之毒品品質不佳，要求換貨，遂於同年6月5日，以通訊
    軟體LINE與楊佑竹確認剩餘之甲基安非他命為4.93公克，再
    由楊佑竹委由不知情之GOGOVAN快遞人員將同重量之甲基安
    非他命送至臺北市○○區○○街000巷00號5樓交與郭信佑，用以
    替換先前所交付之甲基安非他命，而完成上開毒品交易，並
    由郭信佑先暫時保有該品質不佳之甲基安非他命4.93公克，
    準備退還。嗣於同年6月14日20時3分許，郭信佑以通訊軟體
    LINE向楊佑竹告知該品質不佳之甲基安非他命4.93公克業由
    其友人取走而欲買斷，楊佑竹遂另基於販賣第二級毒品以營
    利之犯意，於同（14）日20時17分許，向郭信佑告知價金為
    8,800元，經郭信佑於翌（15）日9時26分許允諾而完成交易
    。
  ㈡楊佑竹基於販賣第二級毒品以營利之犯意，於108年7月30日1
    時18分許，以通訊軟體LINE與郭信佑連繫，約定以12,500元
    之價格，販賣9公克之甲基安非他命與郭信佑，並委由不知
    情之GOGOVAN快遞人員將甲基安非他命9公克送至臺北市○○區
    ○○街000巷00號5樓交與郭信佑。  
  ㈢楊佑竹另基於販賣第二級毒品以營利之犯意，於108年8月18
    日17時34分許，以通訊軟體LINE與郭信佑連繫，約定以12,5
    00元之價格，販賣9公克之甲基安非他命與郭信佑，並於翌
    （19）日17時20分許，委由不知情之GOGOVAN快遞人員將甲
    基安非他命1包（淨重9.0340公克）於同（19）日18時58分
    許，送至臺北市○○區○○街000巷0號欲交與郭信佑，適因郭信
    佑於同（19）日17時30分許遭員警搜索，發現郭信佑手機內
    有與楊佑竹為毒品交易之訊息，乃偕同郭信佑向不知情之GO
    GOVAN快遞人員收取楊佑竹寄送之前揭甲基安非他命1包，因
    此查獲而未遂。
  ㈣嗣員警於108年8月19日20時30分許，在新北市○○區○○路0段00
    號前，因另案緝獲楊佑竹，經楊佑竹同意至其新北市○○區○○
    路0段00巷0號4樓居所搜索，並扣得甲基安非他命16包（驗
    前總淨重共約184.33公克、驗餘總淨重共約184.25公克、驗
    前總純質淨重共約176.95公克）、分裝袋2包、電子磅秤1臺
    、現金1萬元、IPHONE手機1支。
二、案經臺北市政府警察局萬華分局報告臺灣新北地方檢察署檢
    察官偵查起訴。
    理  由
壹、程序方面
一、按刑事訴訟法第268條所謂法院不得就未經起訴之犯罪審判
    ，係指犯罪完全未經起訴者而言。犯罪曾否起訴，雖應以起
    訴書狀所記載之被告及犯罪事實為準，但法院在起訴事實同
    一範圍內，得依職權認定被告犯罪事實。而檢察官代表國家
    提起公訴，依檢察一體原則，到庭實行公訴之檢察官如發現
    起訴書認事用法有明顯錯誤，亦非不得本於自己確信之法律
    見解，於不影響基本事實同一之情形下，更正或補充原起訴
    之事實。至於檢察官更正前後，是否具有同一性，則以其基
    本社會事實是否相同為判斷之基準，若其基本社會事實關係
    相同，縱犯罪之時間、處所、方法，略有差異，對於犯罪事
    實之同一性並無影響，法院自應依法就檢察官已更正起訴書
    誤載部分予以審理（最高法院100年度台上字第1473號、101
    年度台上字第4804號判決意旨參照）。經查，原起訴書就事
    實欄一㈠犯行，雖將被告楊佑竹販賣甲基安非他命之方式暨
    數量僅記載為「約定以8,800元之價格，販賣第二級毒品甲
    基安非他命5公克與郭信佑，楊佑竹並將第二級毒品甲基安
    非他命5公克送至臺北市○○區○○街000巷00號5樓交與郭信佑
    」等語。惟依被告與郭信佑之通訊軟體LINE對話紀錄，顯示
    被告於108年6月5日20時15分許，向郭信佑確認原本給的數
    量，郭信佑即答覆「4.93」，並傳送所拍攝米白色晶體秤重
    之照片為憑後，郭信佑又於同年月14日20時3分許，向被告
    表示「欸欸上次要退的」、「被我朋友們調走了」、「我給
    你錢」、「那這樣要補多少給你」等語，經被告回覆「8800
    」、「OK？」，雙方並於翌（15）日確認金額，此有被告與
    郭信佑之LINE對話紀錄翻拍照片共8張在卷可稽（見偵字264
    72卷第156至163頁）；又證人郭信佑就其於前揭對話紀錄中
    ，何以拍攝米白色晶體秤重之照片與被告乙節，於警詢中證
    稱：因為楊佑竹在108年5月底，有以1萬元販售安非他命5公
    克給我，後來我覺得不滿意，所以他跟我說可以換貨，當時
    我拍照是跟他確認要交換安非他命之重量等語（見偵字2647
    2卷第93至94頁），由上可知，郭信佑於108年6月5日係因認
    先前業已與被告購買之甲基安非他命品質不佳而與被告換貨
    ，於換完貨，該次毒品交易已完成後（此不在檢察官起訴範
    圍），嗣因該品質不佳之甲基安非他命在郭信佑暫時保管中
    為其友人取走，郭信佑乃於108年6月14日，欲另向被告購買
    該甲基安非他命，而與被告確認交易金額，並達成買賣上揭
    甲基安非他命之合意。而檢察官起訴書就事實欄一㈠部分之
    犯罪時間為「108年6月5日至15日之期間」、價金亦明確記
    載為「8,800元」，並引用被告與證人郭信佑間之上開LINE
    對話內容作為證據，自堪認檢察官此部分所起訴之犯罪事實
    應為被告就前揭品質不佳而準備退貨之甲基安非他命販賣與
    證人郭信佑之犯行甚明，縱檢察官就此部分毒品交付方式、
    數量之記載略有不同，惟就被害法益、犯罪態樣、罪名等基
    本社會事實並無不同，未涉及犯罪事實之變更，本院仍應就
    原起訴書此部分前揭誤載部分於案件同一性之範圍內均予以
    更正並審理，合先敘明。
二、按被告以外之人於審判外之言詞或書面陳述，除法律有規定
    者外，不得作為證據，刑事訴訟法第159條第1項固定有明文
    。惟被告以外之人於審判外之陳述，雖不符前4條之規定，
    而經當事人於審判程序同意作為證據，法院審酌該言詞陳述
    或書面陳述作成時之情況，認為適當者，亦得為證據；當事
    人、代理人或辯護人於法院調查證據時，知有第159條第1項
    不得為證據之情形，而未於言詞辯論終結前聲明異議者，視
    為有前項之同意，同法第159條之5亦有規定。本案下述所引
    被告以外之人於審判外之陳述，經本院提示各該審判外陳述
    之內容並告以要旨，檢察官、被告及辯護人於本院言詞辯論
    終結前均未爭執證據能力，經本院審酌該等供述證據作成之
    客觀情狀，並無證明力明顯過低或係違法取得之情形，復為
    證明本案犯罪事實所必要，認為以之作為證據應屬適當，均
    應有證據能力。另本院後述所引用之其餘非供述證據，無證
    據足證係公務員違背法定程序所取得，又為證明本案犯罪事
    實所必要，當事人及辯護人亦均未爭執證據能力，自得作為
    本案證據。
貳、實體方面
一、認定犯罪事實所憑之證據及理由：
　　上開販賣第二級毒品既遂及未遂之犯罪事實，業據被告於警
    詢、偵查、原審及本院均坦承不諱（見偵字26472卷第17至3
    0、177至185、196、253至256、340頁、原審卷第70至73、1
    91頁、本院卷第94、131頁），核與證人郭信佑於警詢及偵
    查中之證述（見偵字26472卷第85至97、277至281頁、北檢
    他字卷第79至81頁）大致相符，並有臺灣臺北地方法院108
    年度聲搜字第932號搜索票1份（見偵字26472卷第103頁）、
    自願受搜索同意書2份（見偵字26472卷第45、109頁）、臺
    北市政府警察局萬華分局搜索扣押筆錄暨扣押物品目錄表2
    份（見偵字26472卷第47至55、111至115頁）、查獲被告現
    場照片9張（見偵字26472卷第61至65頁）、蒐證郭信佑領取
    毒品照片8張（見偵字26472卷第119至122頁）、郭信佑手機
    中被告之LINE帳號暱稱「YJ竹」主頁及與郭信佑之LINE對話
    紀錄翻拍照片共27張（見偵字26472卷第123至149頁）、被
    告手機中被告之LINE帳號暱稱「佑佑」及郭信佑之LINE帳號
    暱稱「郭小柚」主頁及二人之LINE對話紀錄翻拍照片共16張
    （見偵字26472卷第151至166頁）、內政部警政署刑事警察
    局108年9月4日刑鑑字第1080082378號鑑定書1份（見偵字26
    472卷第243至245頁）附卷可稽，復有事實欄一㈣所載查扣之
    物品扣案可資佐證，足供擔保被告上開任意性自白確與事實
    相符。本案事證明確，被告犯行已堪認定，應依法論科。
二、論罪
  ㈠按行為後法律有變更者，適用行為時之法律，但行為後之法
    律有利於行為人者，適用最有利於行為人之法律，刑法第2
    條第1項定有明文。查被告行為後，毒品危害防制條例第4條
    第2項業於109年1月15日經總統公布修正，自同年7月15日生
    效，經比較修正前後之規定，修正後將法定刑度提高為「無
    期徒刑或10年以上有期徒刑，得併科1,500萬元以下罰金」
    ，因修正後之規定顯未較有利於被告，依刑法第2條第1項前
    段規定，應適用修正前之規定。至毒品危害防制條例第17條
    第2項之規定雖亦經修正，然因被告於偵查、原審及本院均
    自白本案犯行，故依修正前後之規定，被告均得減輕其刑，
    即無有利或不利之情形，無庸為新、舊法之比較（最高法院
    97年度第2次刑事庭會議決議意旨可參）
  ㈡核被告所為事實欄一㈠、㈡部分，均係犯修正前毒品危害防制
    條例第4條第2項之販賣第二級毒品罪（共2罪）；其所為事
    實欄一㈢部分，係犯修正前毒品危害防制條例第4條第6項、
    第2項之販賣第二級毒品未遂罪。被告持有第二級毒品之低
    度行為，均為販賣之高度行為所吸收，皆不另論罪。被告利
    用不知情之GOGOVAN快遞人員交付毒品，為間接正犯。又被
    告所為上開販賣第二級毒品犯行共2次、販賣第二級毒品未
    遂犯行1次，犯意各別，行為互殊，應予分論併罰。
三、刑之加重減輕
  ㈠被告就事實欄一、㈢犯行，已著手於販賣第二級毒品犯罪行為
    之實行而不遂，為未遂犯，爰依刑法第25條第2項規定，按
    既遂犯之刑減輕之。
  ㈡又按毒品危害防制條例第17條第2項規定：「犯第4條至第8條
    之罪於偵查及審判中均自白者，減輕其刑」（此為修正前之
    規定），是一般而言，被告固須於偵查及審判中皆行自白，
    始有該減刑規定之適用。然訊問被告應先告知犯罪嫌疑及所
    犯所有罪名，並予以辯明犯罪嫌疑之機會，刑事訴訟法第95
    條第1項第1款、第96條定有明文。而上揭規定，依同法第10
    0條之2於司法警察官或司法警察詢問犯罪嫌疑人時，準用之
    。從而，司法警察調查犯罪於製作警詢筆錄時，就該犯罪事
    實未曾詢問，檢察官起訴前亦未就該犯罪事實進行偵訊，均
    形同未曾告知犯罪嫌疑及所犯罪名，即逕依其他證據資料提
    起公訴，致使被告無從於警詢及偵訊時辯明犯罪嫌疑，甚或
    自白，以期獲得減刑寬典處遇之機會，難謂非違反上揭程序
    規定，剝奪被告之訴訟防禦權，違背實質正當之法律程序，
    故於員警、檢察官未行警詢、偵訊，即行結案、起訴之特別
    情狀，縱被告祇於審判中自白，應仍有上揭減刑寬典之適用
    ，俾符合該條項規定之規範目的（最高法院108年度台非字
    第139號、108年度台上字第3640號、第3364號、107年度台
    上字第4079號、第2355號判決意旨參照）。查被告就事實欄
    一㈠所示販賣第二級毒品犯行，員警於警詢中並未詢問此部
    分犯行（見偵字26472卷第17至30頁之調查筆錄），致被告
    於警詢中未有自白機會，又被告雖未於偵查中完整陳述事實
    欄一㈠所示販賣第二級毒品之犯行並自白，但查，檢察官於
    偵查中就此部分犯行係以「108年6月5日『與』6月14日是否曾
    經販賣毒品安非他命給郭信佑」進行訊問，而非以108年6月
    5日延續至同年月15日之期間為訊問，致被告僅能被動答稱
    ：對話內容是在講108年6月5日那天是用GOGOVAN將毒品送給
    郭信佑，但這次交易的價格、數量因為時間久遠我忘記了等
    語（見偵字26472卷第255頁），是檢察官未以完整、連續之
    犯罪時間為訊問，致使被告之回答受到侷限，再加上記憶不
    清，無從為完全陳述，無異未與辯明犯罪嫌疑或自白以獲得
    減刑寬典處遇之機會，又被告於原審、本院均自白此部分販
    賣第二級毒品之犯行，是依前揭見解，就事實欄一㈠所示販
    賣第二級毒品犯行，仍應認有毒品危害防制條例第17條第2
    項規定之適用。另被告於偵查、原審及本院均自白事實欄一
    ㈡及㈢所示販賣第二級毒品既遂及未遂之犯行，皆應依上開規
    定減輕其刑（原審雖認應適用修正前毒品危害防制條例第17
    條第2項規定減輕其刑，本院則認應適用現行該條項規定，
    惟因法條適用結果並無不同，故無撤銷改判之必要，附此敘
    明），並就事實欄一㈢所示販賣第二級毒品未遂犯行，依法
    遞減之。
  ㈢辯護人雖主張：被告本案雖向郭信佑販賣第二級毒品5至9公
    克，惟其販賣原因僅係希望換取足夠自用之毒品，非以販毒
    獲取暴利或殘害他人，其獲利甚微，請依刑法第59條規定酌
    減其刑云云。惟按刑法第59條規定之酌量減輕其刑，必須犯
    罪另有特殊之原因與環境，在客觀上足以引起一般同情，認
    為即使予以宣告法定最低度刑，猶嫌過重者，始有其適用。
    此所謂法定最低度刑，固包括法定最低本刑；惟遇有其他法
    定減輕之事由者，則應係指適用其他法定減輕事由減輕其刑
    後之最低度刑而言。倘被告別有法定減輕事由者，應先適用
    法定減輕事由減輕其刑後，猶認其犯罪之情狀顯可憫恕，即
    使科以該減輕後之最低度刑仍嫌過重者，始得適用刑法第59
    條規定酌量減輕其刑（最高法院100年度台上字第744號判決
    意旨參照）。查毒品戕害國人健康，嚴重影響社會治安，故
    政府立法嚴禁販賣毒品，並以高度刑罰來遏止毒品氾濫之問
    題，被告為思慮成熟之成年人，理當知悉上情；又其本案販
    賣毒品之價格為8,800元及12,500元，金額非微，本案更為
    警查獲其持有數量高達淨重共約184.25公克之第二級毒品甲
    基安非他命，難認其僅係為賺取供己施用之毒品而販賣，是
    其犯本案之罪時，並無有何犯罪特殊原因、環境或情狀，客
    觀上足以引起一般同情而顯可憫恕之情事。況被告所為事實
    欄一㈠、㈡之販賣第二級毒品犯行，經依毒品危害防制條例第
    17條第2項減輕其刑後，最輕法定刑度已減為有期徒刑3年6
    月，而就所為事實欄一㈢之販賣第二級毒品未遂犯行，最輕
    法定刑度更遞減為有期徒刑1年9月，均無情輕法重，致如科
    以最低法定刑在客觀上足以引起一般人同情之情形，故本案
    並無刑法第59條規定之適用。辯護人此部分主張，自屬無據
    。
四、駁回上訴之理由：
    原審以被告犯行罪證明確，適用修正前毒品危害防制條例第
    4條第2項、第6項、第17條第2項、毒品危害防制條例第18條
    第1項前段、第19條第1項，刑法第11條、第2條第1項前段、
    第25條第2項、第51條第5款、第38條之1第1項前段、第3項
    等規定，並審酌其前科素行，明知甲基安非他命具有成癮性
    及危害性，為法律所嚴格查禁之違禁物，卻仍販賣，所為造
    成毒品危害擴散，兼衡其販賣之次數、收取之不法所得等犯
    罪情節，暨案發後均坦承犯行之犯罪後態度，及其自述大學
    肄業之智識程度，入監前從事服務業，月收入約2萬餘元，
    與姐姐同住，無須扶養他人之家庭經濟狀況等一切情狀，各
    量處有期徒刑3年8月、3年9月、1年11月，並定應執行有期
    徒刑4年10月；另說明扣案之甲基安非他命16包，應依毒品
    危害防制條例第18條第1項前段規定，宣告沒收銷燬；扣案
    之分裝袋2包、電子磅秤1臺及IPHONE手機1支，均係供其犯
    本案犯罪所用之物，依毒品危害防制條例第19條第1項規定
    宣告沒收；扣案之販毒所得2,000元、未扣案之販毒所得8,8
    00元、10,500元，均應依刑法第38條之1第1項前段、第3項
    之規定宣告沒收，於全部或一部不能沒收或不宜執行沒收時
    ，追徵其價額。核其認事用法俱無違誤，且顯已斟酌刑法第
    57條各款事由而為刑之量定，兼顧被告有利與不利之科刑資
    料，既未逾越法定範圍，亦無違背公平正義之精神，客觀上
    不生量刑畸重或有所失入之裁量權濫用，核與罪刑相當原則
    無悖。是原審之量刑尚屬適當，並無過重之情形。被告猶以
    原審量刑過重，請求依刑法第59條規定酌減其刑為由，提起
    上訴，為無理由，應予駁回。
據上論斷，應依刑事訴訟法第368條，判決如主文。
本案經檢察官吳育增提起公訴，檢察官蔡名堯到庭執行職務。
中　　華　　民　　國　　109 　年　　12　　月　　23　　日
                  刑事第十七庭  審判長法　官 鄭水銓
                                      法　官 沈君玲
                                      法　官 李世華
以上正本證明與原本無異。
如不服本判決，應於收受送達後20日內向本院提出上訴書狀，其
未敘述上訴之理由者並得於提起上訴後20日內向本院補提理由書
（均須按他造當事人之人數附繕本）「切勿逕送上級法院」。
                                      書記官 莊佳鈴
中　　華　　民　　國　　109 　年　　12　　月　　23　　日
附錄：本案論罪科刑法條全文
修正前毒品危害防制條例第4 條
製造、運輸、販賣第一級毒品者，處死刑或無期徒刑；處無期徒
刑者，得併科新臺幣2千萬元以下罰金。
製造、運輸、販賣第二級毒品者，處無期徒刑或7年以上有期徒
刑，得併科新臺幣1千萬元以下罰金。
製造、運輸、販賣第三級毒品者，處7年以上有期徒刑，得併科
新臺幣7百萬元以下罰金。
製造、運輸、販賣第四級毒品者，處5年以上12年以下有期徒刑
，得併科新臺幣3百萬元以下罰金。
製造、運輸、販賣專供製造或施用毒品之器具者，處1 年以上7
年以下有期徒刑，得併科新臺幣1百萬元以下罰金。
前五項之未遂犯罰之。